最高法院刑事判決　　　　　　　九十六年度台上字第三三０號
上　 訴　 人　台灣高等法院台南分院檢察署檢察官
上訴人即被告　乙○○
選 任辯護 人　蔡碧仲律師
上訴人即被告　丁○○
選 任辯護 人　吳啟勳律師
被　　　　告　甲○○
選 任辯護 人　蔡碧仲律師
被　　　　告　丙○○
上訴人即被告　戊○○
選 任辯護 人　汪玉蓮律師
上列上訴人等因被告等貪污等罪案件，不服台灣高等法院台南分
院中華民國九十五年九月七日第二審判決（九十五年度上訴字第
一七九號，起訴案號：台灣嘉義地方法院檢察署九十三年度偵字
第一九三０號），提起上訴，本院判決如下：
    主  文
原判決撤銷，發回台灣高等法院台南分院。
    理  由
本件原判決認定上訴人即被告乙○○、丁○○分別係嘉義縣溪口
鄉農會推廣股股長、職員，均係受嘉義縣政府所託，負責農業推
廣政策及農民所需計畫研擬及執行工作，係以從事前揭工作為其
業務，均為受託處理公務之人員。而被告甲○○於民國八十八年
間，得知溪口鄉農會受託辦理農業推廣業務，得向行政院農業委
員會（下稱農委會）中部辦公室（農委會中部辦公室現已改制為
農委會農糧署）提報計畫，並依農委會農業推廣政策取得補助，
且依補助對象不同，而有不同比例補助款（補助產銷班共同使用
者，補助比例不逾二分之一；補助產銷班員個人使用者，補助比
例不逾三分之一）。甲○○為興建花卉溫室供己使用，以補助產
銷班員個人使用方式（即補助比例不逾三分之一），向溪口鄉農
會提出「溪口鄉輔導產銷班發展精緻農業計畫」、「溪口鄉輔導
花卉及蔬菜產銷班發展精緻農業計畫」（下稱系爭二計畫）。乙
○○即指示被告丙○○及丁○○二人，依照甲○○所提供計畫資
料，編製成系爭二計畫書後，陳報嘉義縣政府，由嘉義縣政府核
轉農委會中部辦公室申請補助款，農委會中部辦公室經刪改計畫
金額後，使得補助比例逾三分之一（不逾二分之一），而使甲○
○所興建花卉溫室，成為補助產銷班共同使用，並將系爭二計畫
列入「行政院農業委員會中部辦公室農業行政及建設計畫」項下
，並經嘉義縣政府函告溪口鄉農會，請該會依農委會主管計畫經
費處理手冊及政府採購法有關規定辦理。詎乙○○、丁○○未依
上開農委會修正後計畫書，將系爭二計畫已屬補助產銷班共同使
用等情，公告予花卉第一產銷班其他班員知悉。嗣系爭二項計畫
，經溪口鄉農會以公開招標方式，由上訴人即被告戊○○以「旭
利工程五金行」名義得標，並於興建後由丁○○、乙○○驗收後
，乙○○、丁○○猶未公告予花卉第一產銷班其他班員知悉，得
共同使用系爭二計畫中花卉溫室，致使花卉第一產銷班其他班員
無法使用，而圖利甲○○個人獨佔使用賺取私利。甲○○因獨佔
使用系爭二花卉溫室，共獲利新台幣（下同）一千八百一十五萬
七千七百二十二元。又嘉義縣溪口鄉農會因承辦系爭二計畫，而
辦理系爭二計畫中之工程，即精密型溫室新建工程、精密型花卉
育苗溫室新建工程（下稱系爭二項工程），戊○○因甲○○曾向
其詢價，得知溪口鄉農會將公開招標系爭二項工程，乃於八十九
年六月十三日（第一次公開招標前），向翁錦福借用「旭利工程
五金行」名義投標，然第一次公開招標，因投標家數不足三家而
流標。嗣於八十九年六月二十七日，嘉義縣溪口鄉農會依政府採
購法第四十八條第二項規定（即流標後，再行招標不受須有三家
廠商限制）再辦理第二次投標，戊○○為求標得該工程，乃於投
標前再向翁錦福借用翁錦福妻子翁沈秀琴為負責人之「泰冠工程
有限公司」，而以「旭利工程五金行、泰冠工程有限公司」二家
參與投標。嗣開標結果，因僅有上開二家投標，在戊○○實質掌
控競標價格下，上開二項系爭工程，果然由「旭利工程五金行」
分別以二千零三十萬一千五百零三元、一千四百一十二萬五千一
百三十五元，標得系爭二項工程。因戊○○投標時掌控上開二家
競標價格，無異虛增投標家數，而使市場上競爭狀態不存在，致
使招標單位誤信競爭存在，侵害市場上競爭效能，使開標發生不
正確結果等情。因而將第一審諭知乙○○、丁○○、戊○○之無
罪判決部分撤銷，改判依連續犯關係，論處乙○○、丁○○共同
連續為受託執行公務之人員，對於主管之事務直接圖私人不法之
利益罪刑；論處戊○○以詐術使開標發生不正確結果罪刑。並以
公訴意旨認甲○○、丙○○共涉刑法第二百十六條行使業務上登
載不實文書罪嫌、貪污治罪條例第五條第一項第二款公務員利用
職務上機會詐取財物罪嫌；甲○○另涉政府採購法第八十七條第
三項以詐術使開標發生不正確結果罪嫌云云，經審理結果，認不
能證明甲○○、丙○○犯罪，因而維持第一審諭知甲○○、丙○
○無罪之判決，駁回檢察官此部分在第二審之上訴，固均非無見
。
惟查：(一)、按法院不得就未經起訴之犯罪事實審判，而諭知科刑
之判決得變更檢察官所引應適用之法條者，亦應以起訴之事實為
限。亦即法院必須於不妨害「起訴事實同一」之範圍內，始得自
由認定事實適用法律。而起訴事實是否同一，應以檢察官擇為訴
訟客體之基本社會事實是否相同，為判斷之標準；雖非謂其全部
之事實均須一致，然其基本社會事實若不相同者，仍非屬於起訴
事實同一之範疇，法院仍不得逕行變更起訴法條而為判決。本件
依起訴書之記載，檢察官係起訴甲○○個人欲興建「精密型溫室
」、「精密型花卉育苗溫室」供己使用，而假藉產銷班名義提出
聲請，而與知情之乙○○、丙○○、丁○○三人，共同意圖為自
己或他人不法所有而詐領公有財物之犯意，編製成上開二不實計
畫書後，陳報嘉義縣政府核轉農委會中部辦公室申請補助款，使
農委會中部辦公室因而陷於錯誤，而核准分別補助一千萬元、六
百五十萬元。因認乙○○、丁○○與甲○○、丙○○共同涉犯刑
法第二百十六條行使業務上登載不實文書罪嫌、貪污治罪條例第
五條第一項第二款公務員利用職務上機會詐取財物罪嫌。原審審
理結果，以此部分詐取財物之行為，犯罪不能證明，但以乙○○
、丁○○未依農委會修正後計畫書，將系爭二計畫公告予花卉第
一產銷班其他班員知悉，致使花卉第一產銷班其他班員無法使用
，而圖利甲○○個人獨佔使用賺取私利等情。認與檢察官起訴之
社會事實相同，而論處乙○○、丁○○修正前貪污治罪條例第六
條第一項第四款對於主管之事務直接圖私人不法之利益罪。但檢
察官起訴之詐取農委會中部辦公室之補助款，與該補助款經農委
會中部辦公室依法核准後，應依農委會修正後之計畫書執行，將
系爭二計畫公告予花卉第一產銷班其他班員知悉，致使花卉第一
產銷班其他班員無法使用，而圖利甲○○，兩者侵害性行為之內
容是否相同，基本社會事實是否具有同一性，仍非無疑。原判決
對此未詳加研酌為必要說明，僅泛言其基本社會事實相同，即變
更檢察官所引起訴法條，改依直接圖利罪論科，自有理由不備之
違背法令。(二)、刑法第二條第一項，係規範行為後法律有變更時
，所生新舊法律比較適用之準據法，而基於罪刑法定主義及法律
不溯及既往原則，必犯罪之行為事實，於行為時法、裁判時法（
包括中間法）均與處罰規定之犯罪構成要件該當，始有依刑法第
二條第一項就行為時法、裁判時法（包括中間法）為比較，以定
適用其中有利於行為人法律之餘地。是以就新舊法律為比較時，
倘新舊法律規定之構成要件非盡相同時，自須就被訴之同一行為
事實，如何係分別合於新舊法律相當罪名之處罰成立要件，予以
翔實記載認定，始足為適用法律之依據。九十年十一月七日修正
公布之貪污治罪條例第六條第四款之罪，係以「對於主管或監督
之事務，明知違背法令，直接或間接圖自己或其他私人不法利益
，因而獲得利益者」為成立要件，此與修正前第六條第一項第四
款規定「對於主管或監督之事務，直接或間接圖利者」相較，前
者增列「明知違背法令」、「因而獲得利益」，二者構成要件非
盡相同。原判決對於乙○○、丁○○係如何「明知違背法令」，
及違背何項「法令」？未翔實記載認定，即逕為新舊法律之比較
，自難認允洽。(三)、原判決事實認定甲○○得知溪口鄉農會受託
辦理農業推廣業務，得向農委會中部辦公室提報計畫，並依農委
會農業推廣政策取得補助……甲○○為興建花卉溫室供己使用，
向溪口鄉農會提出系爭二計畫，乙○○即指示丙○○、丁○○二
人，依其計畫資料編製成系爭二計畫書後，陳報嘉義縣政府核轉
農委會中部辦公室申請補助款。理由卻說明查本件系爭二計畫為
嘉義縣政府依法應負責農業推廣業務，本應依法自行研提計畫，
惟經嘉義縣政府委託由溪口鄉農會研提，有農委會農糧署九十五
年六月二十三日農糧生字第０九五一０一０六四七號函、嘉義縣
政府九十五年六月三十日府農務字第０九五００九三七九七號函
在卷可稽（見原判決第五頁第十七至二十三行）。事實似認定溪
口鄉農會辦理農業推廣業務由農委會中部辦公室委託，理由卻說
明係由嘉義縣政府委託，事實之認定與理由之說明不相適合，已
有理由矛盾之違法。依上開理由所引之前揭嘉義縣政府函，係說
明「該二計畫本府僅依行政程序函轉，並無配合款，計畫書隨文
檢送中部辦公室，由補助機關逕依權責核定」（見原審卷一第二
八六頁），且其附件嘉義縣溪口鄉農會函送嘉義縣政府之計畫書
，均僅函請縣政府核轉（見同上卷第二八九、二九五頁），而嘉
義縣政府轉送農委會中部辦公室函，亦說明「請惠予審核並准予
補助辦理，而如蒙貴辦公室核定，請將補助款逕撥該會依計畫確
實執行」（見同上卷第二八八、二九四頁）。如果均無訛，溪口
鄉農會受託辦理農業推廣業務，似係由農委會中部辦公室所委託
，嘉義縣政府僅係中間函轉機關。實情是否如此？原判決未詳加
審酌，並敘明其證據取捨之理由，難認適法。(四)、依卷內所附資
料，甲○○於八十八年十月二十三日前並非溪口鄉花卉產銷班第
一班之班員，嗣於當日該班班會時始經班會會議通過入會，隨即
於建議事項通過同意由班員甲○○辦理溪口鄉輔導花卉產銷班發
展精緻農業，而當日列席之溪口鄉農會人員為丙○○，送溪口鄉
農會於該次班會會議紀錄上核章之人為主辦人丁○○、股部主管
乙○○，有班會會議紀錄附卷可稽（見九十二年度他字第一三八
三號偵查卷第十六頁正、反面）；據該班班長陳慧倚九十二年六
月二十七日於法務部調查局嘉義縣調查站調查時陳稱：「產銷班
成立以後……只要溪口鄉農會要求我們產銷班開班會，我們都會
遵照辦理……」、「（自從八十八年十月二十三日溪口鄉花卉產
銷班第一班班會會議結束後，有無再開任何班會？）沒有」（見
同上卷第十三頁反面、第十五頁）；另依戊○○供稱：「在八十
九年間溪口鄉農會理事甲○○曾經向農凱實業有限公司查詢溫室
相關骨架、施工單價，經我聯繫甲○○，渠向我表示要施作大約
三百至一千坪之精密型溫室，我跟甲○○報價每坪約新台幣一萬
八千元左右，甲○○認為我們的單價很實在，……」（見九十二
年度他字第一三八三號卷第一頁背面、第二頁），而甲○○所提
「溪口鄉輔導產銷班發展精緻農業計畫」計畫經費高達三千一百
四十一萬三千元，平均每坪三萬九千七百六十三元，所提「溪口
鄉輔導花卉及蔬菜產銷班發展精緻農業計畫」計畫經費高達二千
五百十八萬九千元，換算每坪單價為二萬七千九百八十七元（見
法務部調查局嘉義縣調查站卷一第三至十二頁），均遠高於戊○
○之報價甚多，丁○○、乙○○、丙○○均依照甲○○所提擬定
計畫書提報；另於發包後之工程款亦未依「行政院農業委員會主
管計畫經費處理作業規定」第七條「計畫之各項經費之支付，除
小額零用金外，應以匯款或簽發支票直接撥付受款人，不得由各
執行機關（單位）職員代領轉發」之規定，將款項直接撥入承作
之廠商旭利工程五金行帳戶內，卻由黃智文、甲○○具名領取（
見法務部調查局嘉義縣調查站卷二第四十七、五十四、六十一、
六十八、七十五、八十二、八十九、九十六頁）。如果均無誤，
八十八年十月二十三日當日班會是否為溪口鄉農會要求召開？甲
○○原非該產銷班班員，其於八十八年十月二十三日當日要求加
入班員，隨即班會同意由甲○○辦理溪口鄉輔導花卉產銷班發展
精緻農業，是否與列席之丙○○，核章之丁○○、乙○○有關？
甲○○是否已參與丁○○、乙○○、丙○○等人為本件之犯罪行
為？此為不利於甲○○、丙○○、丁○○、乙○○之證據，乃原
判決不予採取，並未敘明其理由，亦有理由不備之違法。(五)、按
政府採購法第八十七條第三項規定：「以詐術或其他非法之方法
，使廠商無法投標或開標發生不正確結果者，處五年以下有期徒
刑，得併科新台幣一百萬元以下罰金。」即行為人須施以「詐術
或其他非法之方法」為手段致其他參與投標之廠商「無法投標或
開標發生不正確結果」始構成犯罪。又行為之處罰，以行為時之
法律有明文規定者為限，刑法第一條前段定有明文。政府採購法
於九十一年二月六日修正時，第八十七條第一至四項未修正，於
第五項新增：「意圖影響採購結果或獲取不當利益，而借用他人
名義或證件投標者，處三年以下有期徒刑，得併科新台幣一百萬
元以下罰金。容許他人借用本人名義或證件參加投標者，亦同。
」之規定，用以處罰借用他人名義或證件投標之情形，並將原第
五項未遂犯處罰之規定移列同條第六項。足見政府採購法第八十
七條第三項原規範意旨，並未就單純借用他人名義或證件參與投
標之行為，列為處罰之範圍。原判決認定戊○○借用「旭利工程
五金行、泰冠工程有限公司」二家參與投標，無異虛增投標家數
，使市場上競爭狀態不存在，致使招標單位誤信競爭存在，侵害
市場上競爭效能，使開標發生不正確結果。惟原判決亦認定無證
據證明甲○○得以事先知悉工程底價，尚難僅憑戊○○曾供稱甲
○○透露底價等語，遽認甲○○有洩漏工程底價。則戊○○縱曾
借用二家廠商參與投標，而有虛增投標家數之情形，然而如果甲
○○並未事先知悉工程底價，且無洩漏底價，縱使戊○○以一家
、二家或二家以上參與投標，因政府採購法第四十八條第二項規
定第二次招標得不受須有三家廠商之限制，其行為如何能使「開
標發生不正確結果」？則其單純借用他人名義或證件參與投標之
行為，於行為時是否仍會構成政府採購法第八十七條第三項之罪
？原判決並未詳細剖析明白，遽認戊○○所為係犯政府採購法第
八十七條第三項以詐術使開標發生不正確結果罪，理由仍嫌欠備
。檢察官及上訴人等上訴意旨均指摘原判決不當，非無理由，應
認原判決有撤銷發回更審之原因。又原判決不另為無罪諭知部分
，因與發回部分有裁判上一罪關係，應併予發回。甲○○涉犯政
府採購法第八十七條第三項部分，因與發回之利用職務上機會詐
欺取財部分，檢察官認有牽連犯關係，為裁判上一罪，應併予發
回，附此敘明。
據上論結，應依刑事訴訟法第三百九十七條、第四百零一條，判
決如主文。
中　　華　　民　　國　九十六　年　　一　　月　 十八 　日
                      最高法院刑事第十庭
                          審判長法官  洪　清　江
                                法官  石　木　欽
                                法官  李　伯　道
                                法官  林　勤　純
                                法官  陳　晴　教
      本件正本證明與原本無異
                                      書  記  官
中　　華　　民　　國　九十六　年　　一　　月　二十六　日
                                                z
